【裁判字號】    98,易,1229
【裁判日期】    981231
【裁判案由】    偽造文書
【裁判全文】
臺灣彰化地方法院刑事判決              98年度易字第1229號
公  訴  人  臺灣彰化地方法院檢察署檢察官
被      告  丙○○
            乙○○
上列被告因偽造文書案件，經檢察官提起公訴（98年度偵字第
9438號），本院判決如下：
    主    文
丙○○共同明知為不實之事項，而使公務員登載於職務上所掌之
公文書，足以生損害於公眾及他人，處有期徒刑伍月，如易科罰
金，以新臺幣壹仟元折算壹日。
乙○○共同明知為不實之事項，而使公務員登載於職務上所掌之
公文書，足以生損害於公眾及他人，處有期徒刑伍月，如易科罰
金，以新臺幣壹仟元折算壹日。
    犯罪事實
一、丙○○與乙○○係父子。乙○○係座落於彰化縣員林鎮○○
    段第0000-0000地號土地及其上第0000-000建號建物之登記
    所有權人。丙○○與乙○○均明知上開土地、建物之所有權
    狀始終由丙○○之債權人甲○○保管中而供作清償債務之擔
    保，並未遺失，為取得新所有權狀以將該土地及建物移轉予
    他人而清償丙○○積欠之債務，竟共同基於使公務員登載不
    實之犯意聯絡，佯稱上開土地及建物所有權狀業已遺失，先
    由丙○○將乙○○之印鑑章、印鑑證明交予不知情之代書江
    崇銘，乙○○並出具擔保原所有權狀已遺失之切結書，而委
    請江崇銘辦理權狀補發登記事項，江崇銘即於民國98年7月
    14日，出具前開切結書、印鑑證明等資料及填載土地登記申
    請書後，向彰化縣員林地政事務所不詳姓名之承辦公務員申
    請換發土地及建物所有權狀，致承辦公務員誤認原所有權狀
    確已遺失，而依照補發之程序，於98年8月17日登載「書狀
    補給」於職務上所掌管之前開土地及建物異動索引清冊上，
    並核發新所有權狀予乙○○。致生損害於甲○○及彰化縣員
    林地政事務所管理地政資料之正確性。
二、案經甲○○訴請臺灣彰化地方法院檢察署偵查起訴。
    理    由
壹、證據能力部分：
    被告以外之人於審判外之陳述，雖不符前4條之規定，而經
    當事人於審判程序同意作為證據，法院審酌該言詞陳述或書
    面陳述作成時之情況，認為適當者，亦得為證據；當事人、
    代理人或辯護人於法院調查證據時，知有第159條第1項不得
    為證據之情形，而未於言詞辯論終結前聲明異議者，視為有
    前項之同意，刑事訴訟法第159條之5定有明文。本案下列引
    為證據之證人陳述及書證，檢察官、被告丙○○、乙○○於
    本院審理中均不爭執其證據能力，且以之作為證據並無不當
    ，依上揭法條之規定，自均有證據能力，合先敘明。
貳、實體方面：
一、訊據被告丙○○固坦承於前揭時、地委請代書江崇銘辦理前
    開土地及建物所有權狀之補發等情，惟矢口否認有何共同使
    公務員登載不實犯行，辯稱，伊只是辦看看，看能不能過，
    告訴人甲○○仍可異議，且被告乙○○對於前開所有權狀係
    由告訴人甲○○保管並不知情，僅係聽命行事云云；另訊據
    被告乙○○固坦承曾於前開切結書上簽名，惟矢口否認有何
    共同使公務員登載不實犯行，辯稱，伊只知道要簽名，不知
    道所出具切結書之內容及委請代書辦理之事項云云。經查：
(一)前開犯罪事實，業據證人即告訴人甲○○於本院審理時具結
    證稱，被告丙○○在98年4月時將前開土地及建物所有權狀
    交給伊供作借款擔保，朋友知道後就告訴伊要時常向地政機
    關查詢所有權人是否申請遺失補發，後來在5月某日伊打電
    話要找被告丙○○要錢，但係被告乙○○接的電話，伊會知
    道對方是被告乙○○是因為伊有問對方是否為被告丙○○的
    兒子，對方回答是，且被告丙○○只有一個兒子就是被告乙○○，當時伊就向被告乙○○表示前開所有權狀現由伊保管
    當中，要被告丙○○趕快出面和伊解決債務問題，被告乙○○就回說等被告丙○○回家後會轉告，結果過了1、2天，伊
    突然覺得不太對勁，就去地政機關查詢，才發現被告2人已
    經去申報遺失，伊立即聲明異議，因此前開申請遭到駁回，
    不久被告丙○○有打電話向伊質問，之後被告2人就再也沒
    有與伊聯絡過，直到後來伊又再去地政機關查，才知道被告
    2人已經再次申報遺失並補發權狀等情明確（參本院卷第104
    至108頁），核與證人即告訴人甲○○、證人江崇銘於偵查
    中證述情節相符，復有前開員林鎮○○段第0000-0000地號
    土地登記第二類謄本、員林鎮○○段第00000-000建號建物
    登記第二類謄本、彰化縣員林地政事務所土地所有權狀影本
    、建物所有權狀影本、彰化縣員林地政事務所98年6月3日員
    地一字第0980003567號函、彰化縣員林地政事務所98年9月4
    日員地一字第0980005967號函暨檢送98年度員資字第62710
    號書狀補給土地登記案件申請書及附繳證件影本、彰化縣員
    林地政事務所98年9月25日員地一字第0980003567號函、彰
    化縣員林地政事務所土地登記案件駁回通知書稿、98年員資
    第44932號登記案件內部收件申請書、98年員資第44931號登
    記案件內部收件申請書、土地登記申請書、彰化縣員林地政
    事務所土地登記案件通知書、彰化縣員林地政事務所公告、
    異議書、彰化縣土地建物異動清冊、彰化縣員林地政事務所
    審查<<異動索引>>等件在卷可稽，應堪認定。
(二)被告2人雖以前詞置辯，惟被告丙○○於偵查中供稱，伊有
    將被告乙○○前開所有權狀交給告訴人，當時伊是想要賣給
    告訴人，才會在98年4月間將權狀正本交給告訴人，並在10
    天後告訴被告乙○○此事，但告訴人沒說要買，只說要設定
    第三順位抵押權，後來被告乙○○想要把前開房地賣掉，才
    會去申報權狀遺失，但告訴人有提出異議，後來伊有欠人錢
    ，債主要設定抵押，便找代書試看看能不能補發，被告乙○○才將印鑑交給代書等語（參98年度他字第1572號偵查卷第
    40至42頁）；而員林地政事務所於土地登記案件駁回通知書
    稿上亦已清楚載明，因告訴人異議稱所有權狀並未滅失，是
    申請書狀補給依法不應登記，應予駁回等語，被告乙○○並
    於收領者欄位內簽名，有彰化縣員林地政事務所土地登記案
    件駁回通知書稿在卷可稽（參同上偵查卷第48頁），足見被
    告乙○○至遲於簽收通知書稿此時即應知悉前開權狀係正由
    告訴人保管中。另證人即代書江崇銘於偵查中證稱，當時被
    告乙○○到伊事務所簽名時，有問伊權狀補發需要多久時間
    ，且當時切結書上地號、建號等資料均已填載完畢，有讓被
    告乙○○看清楚，被告乙○○是看完後才簽名的，印鑑章則
    是伊當著被告乙○○的面蓋上的等語（參同上偵查卷第76頁
    ），亦足見被告乙○○確實知悉係委託代書辦理補發權狀事
    宜，及知悉伊係簽名於確認權狀滅失之切結書上。被告丙○○於本院審理時空言否認，辯稱被告乙○○對此並不知情，
    自難採信。而被告乙○○雖一再辯稱工作繁忙，無暇細看文
    件內容，不知道駁回書稿及切結書上記載之內容，然被告乙○○為年近30歲之成年男子，學歷為二專畢業，原先並於被
    告丙○○所開設公司內擔任工地主任，至今工作經驗約有5
    年等情，業據被告乙○○供承在卷，是被告乙○○顯具有相
    當之智識及社會經驗，理應知悉於文件上簽名、用印代表何
    意，豈有可能未見書稿、切結書等文件內容即率與簽名之可
    能，是其前開辯解，亦僅為事後卸責之詞，不足採信。
(三)綜上所述，本案事證明確，被告2人前開犯行應堪認定。
二、被告丙○○、乙○○明知前開所有權狀並未遺失，竟為達移
    轉所有權以清償債務之目的，謊稱權狀遺失，而使彰化縣員
    林地政事務所承辦公務員陷於錯誤，將不實事項登載於職務
    上所掌之土地及建物異動索引清冊上，足生損害於地政機關
    對於地政資料管理之正確性及告訴人甲○○之權益，是核被
    告2人所為，均係犯刑法第214條之使公務員登載不實罪。被
    告2人就前開犯行，有犯意聯絡及行為分擔，為共同正犯。
    被告2人利用不知情之江崇銘及地政事務所承辦人員使公務
    員登載不實，均屬間接正犯。爰審酌被告丙○○明知與告訴
    人間有多筆借款尚未清償，並因此交付前開所有權狀予告訴
    人收執以供擔保，不但規避協商債務，且以此方式進行脫產
    ，嚴重損害告訴人之權益；被告乙○○雖非債務人，惟盲從
    其父而配合脫產，亦有惡性，且犯後仍矢口否認犯行，辯稱
    僅係無心之失，顯然尚無警醒之心，及其等因債務纏身，而
    出此下策之犯罪動機、目的、手段、方法等一切情狀，認檢
    察官分別求處被告丙○○有期徒刑8月、被告乙○○有期徒
    刑10月，稍嫌過重，分別量處如主文所示之刑及諭知易科罰
    金之折算標準。
據上論斷，應依刑事訴訟法第299條第1項前段，刑法第28條、第
214條、第41條第1項前段，刑法施行法第1條之1第1項、第2項前
段，判決如主文。
本案經檢察官葉建成到庭執行職務。
中    華    民    國    98    年    12    月    31    日
                  刑事第五庭  審判長  法  官  周淡怡
                                      法  官  李淑惠
                                      法  官  蔡家瑜
以上正本證明與原本無異。
如不服本判決應於收受判決後10日內向本院提出上訴書狀，並應
敘述具體理由；其未敘述上訴理由者，應於上訴期間屆滿後20日
內向本院補提理由書（均須按他造當事人之人數附繕本）「切勿
逕送上級法院」。
告訴人或被害人對於判決如有不服具備理由請求檢察官上訴者，
其上訴期間之計算係以檢察官收受判決正本之日期為準。
中    華    民    國    98    年    12    月    31    日
                                      書記官  陳秀鳳
附錄論罪科刑法條：
中華民國刑法第214條
明知為不實之事項，而使公務員登載於職務上所掌之公文書，足
以生損害於公眾或他人者，處3年以下有期徒刑、拘役或5百元以
下罰金。

司法院資訊處製作；財團法人民間司法改革基金會備份。
